ACORDAO-COMPLETO-2481225

ACÓRDÃO 1212/2021 ATA 18/2021 - PLENÁRIO

VISTOS, relatados e discutidos estes autos de embargos de declaração opostos por Jorge Luís Branco Aguiar, Nicola Moreira Miccione e Roberto Smith ao Acórdão 838/2021-TCU-Plenário.
ACORDAM os Ministros do Tribunal de Contas da União, reunidos em sessão do Plenário, diante das razões expostas pelo relator, em:
9.1. indeferir petição formulada por Darlan Cunha Lima;
9.2.com fundamento nos artigos 32, inciso II, e 34 da Lei 8.443/1992, conhecer dos embargos de declaração opostos por Jorge Luís Branco Aguiar, Nicola Moreira Miccione e Roberto Smith para, no mérito, rejeitá-los;
9.3. alertar os embargantes que a oposição de novos embargos, com caráter protelatório, será conhecida como mera petição, sem efeito suspensivo, nos termos do artigo 287, § 6º, do Regimento Interno, o qual não suspenderá a consumação do trânsito em julgado do acórdão condenatório, podendo implicar a imposição de multa;
9.4. dar ciência dessa deliberação aos embargantes.

Embargos de declaração em face de acórdão que anteriormente rejeitou embargos de declaração opostos contra deliberação que apreciou pedidos de reexame interpostos contra deliberação que tratou de irregularidades relacionadas a renegociação de dívidas.

Banco do Nordeste do Brasil S/A.

3. Interessados/Responsáveis/Recorrentes:
3.1. Interessados: Agenor Paulino Trindade (XXX.968.978-XX); Cassandra de Pádua Paz (XXX.743.293-XX); Frutan - Frutas do Nordeste do Brasil Sa (23.508.336/0001-65); José Alberto Coelho Paz (XXX.734.107-XX); Marileide Madeira Pinheiro de Araújo Martins (XXX.108.693-XX); Paulo Roberto Medeiros Braun (XXX.771.483-XX)
3.2. Responsáveis: Agenor Paulino Trindade (XXX.968.978-XX); Augusto Bezerra Cavalcanti Neto (XXX.379.364-XX); Betty Grandszuldzycer (XXX.653.197-XX); Cassandra de Pádua Paz (XXX.743.293-XX); Cláudio Vasconcelos Frota (XXX.028.033-XX); Darlan Cunha Lima (XXX.536.953-XX); Edilson Silva Ferreira (XXX.277.863-XX); Firmino Pereira de Sousa Filho (XXX.415.408-XX); Francisco Antônio Rodrigues Pereira (XXX.818.413-XX); Francisco Roberto Brasil de Souza (XXX.074.273-XX); Francisco das Chagas Sousa Lopes (XXX.983.913-XX); Frutan Frutas do Nordeste do Brasil S/a (23.508.336/0001-65); Isaias Matos Dantas (XXX.872.185-XX); Jorge Luis Branco Aguiar (XXX.400.613-XX); Jose Agostinho de Carvalho Neto (XXX.046.673-XX); Jose Valter Bento de Freitas (XXX.539.313-XX); José Alberto Coelho Paz (XXX.734.107-XX); José Andrade Costa (XXX.476.283-XX); José Macedo Barbosa (XXX.607.543-XX); João Francisco Freitas Peixoto (XXX.955.433-XX); Luiz Alberto Cruz de Oliveira (XXX.775.095-XX); Luiz Ethewaldo de Albuquerque Guimaraes (XXX.141.923-XX); Maria das Gracas de Britto Lobao Melo (XXX.288.647-XX); Marileide Madeira Pinheiro de Araújo Martins (XXX.108.693-XX); Natalino Rabinovitch (XXX.232.317-XX); Naum Roberto Ryfer (XXX.695.127-XX); Nicola Moreira Miccione (XXX.011.483-XX); Nina Ester Palatnik Ryfer (XXX.214.147-XX); Pedro Lopes de Oliveira Filho (XXX.191.584-XX); Pedro Rafael Lapa (XXX.167.544-XX); Raimundo Francisco Lobao Melo (XXX.136.407-XX); Raimundo Nonato Gonçalves Júnior (XXX.812.203-XX); Ricardo Augusto de Lima Braga (XXX.117.103-XX); Roberto Smith (XXX.320.438-XX); Victor Samuel Cavalcante da Ponte (XXX.091.107-XX); Zeila Sabry Azar (XXX.043.503-XX)
3.3. Recorrentes: Nicola Moreira Miccione (XXX.011.483-XX); José Andrade Costa (XXX.476.283-XX); Roberto Smith (XXX.320.438-XX); Jorge Luis Branco Aguiar (XXX.400.613-XX).

13.1. Ministros presentes: Ana Arraes (Presidente), Walton Alencar Rodrigues (Relator), Benjamin Zymler, Augusto Nardes, Raimundo Carreiro, Vital do Rêgo e Jorge Oliveira.
13.2. Ministros-Substitutos convocados: Augusto Sherman Cavalcanti e Marcos Bemquerer Costa.
13.3. Ministros-Substitutos presentes: André Luís de Carvalho e Weder de Oliveira.

ACORDAO-COMPLETO-2495850

Acórdão de Relação 1910/2021 - Plenário

Acórdão de Relação

JORGE LUIS BRANCO AGUIAR

FRANCISCO DAS CHAGAS SOUSA LOPES

Roberto Smith

DARLAN CUNHA LIMA

NICOLA MOREIRA MICCIONE

TRF-1

ROBERTO SMITH

WALTON ALENCAR RODRIGUES

Ministro Walton Alencar Rodrigues.

Trata-se de embargos de declaração opostos por Nicola Moreira Miccione (peça 706) , Roberto Smith (peça 707) e Jorge Luís Branco Aguiar (peça 710) ao Acórdão 838/2021-TCU-Plenário, o qual rejeitou embargos opostos pelos embargantes em face do Acórdão 308/2021-TCU-Plenário.
Por sua vez, o Acórdão 308/2021-TCU-Plenário negou provimento a pedidos de reexame interpostos pelos interessados contra o Acórdão 1875/2017-TCU-Plenário, integrado pelo Acórdão 445/2018-TCU-Plenário, mantendo, assim, decisão originária proferida em representação de  aplicação de sanção pecuniária aos responsáveis em decorrência de prática de atos violadores de norma operacional do Banco do Nordeste S/A (BNB) , no âmbito da tramitação de proposta de renegociação de dívidas das empresa Frutas dos Nordeste S/A (Frutan) , com recursos do Fundo Constitucional de Financiamento do Nordeste (FNE) .
Em apertada síntese, Nicola Moreira Miccione e Roberto Smith requerem a correção de erro material no acórdão embargado quanto a referência equivocada, na parte dispositiva, de pedido de parcelamento de débito, o qual não teria sido formulado pelos embargantes.
Jorge Luís Branco Aguiar argui omissão na decisão embargada em não enfrentar argumento da defesa de ausência de nexo casual entre o ato ilícito imputado ao embargante e a celebração do acordo de renegociação de dívida com a empresa Frutan, impugnado pelo Tribunal, bem como a inexigibilidade de conduta diversa do agente, tendo por base o que foi decidido em ação criminal por gestão temerária movida pelo Ministério Público Federal contra Nicola Moreira Miccione (peça 561) .
Em petição formulada à peça 708, Darlan Cunha Lima pugna pela nulidade da notificação do  Acórdão 308/2021 e, por consequência, do Acórdão 838/2021-TCU-Plenário, em razão de a comunicação processual daquela decisão não ter sido entregue no endereço do causídico constituído nos autos, o que lhe teria obstaculizado o manejo oportuno de embargos de declaração contra a primeira deliberação.
É o relatório.

Daniel Lopes Rego (3.450/OAB-PI); Edson Castelo Branco Dominici Junior (8563/OAB-MA); Adriano Martins de Holanda (5794/OAB-PI); Lais de Moura Bezerra Cavalcanti (17.286/OAB-PE); Rogerio Neves Baptista (7.196/OAB-PE); Mônica de Carvalho Saboia (8.022/OAB-PI).

Procurador Marinus Eduardo De Vries Marsico.

REPRESENTAÇÃO. BANCO DO NORDESTE DO BRASIL S/A. RENEGOCIAÇÃO IRREGULAR DE DÍVIDAS ORIUNDAS DE OPERAÇÕES DE CRÉDITO COM RECURSOS DO FUNDO CONSTITUCIONAL DE FINANCIAMENTO DO NORDESTE (FNE). CELEBRAÇÃO INDEVIDA DE ACORDO EXTRAJUDICIAL COM REDUÇÃO DE DÉBITO, AO ARREPIO DA LEI DE REGÊNCIA DOS FUNDOS CONSTITUCIONAIS, DE PARECER DA AGU E DE NORMAS OPERACIONAIS DO AGENTE FINANCEIRO. MULTA. PEDIDOS DE REEXAME. CONHECIMENTO. PROVIMENTO DO RECURSO REFERENTE A UM DOS RESPONSÁVEIS. INSUFICIÊNCIA DOS ARGUMENTOS PARA REFORMA A DELIBERAÇÃO RECORRIDA EM RELAÇÃO AOS DEMAIS RECORRENTES. NEGATIVA DE PROVIMENTO. EMBARGOS DE DECLARAÇÃO. DESISTÊNCIA POSTERIOR DO APELO RECURSAL POR UM DOS EMBARGANTES. NÃO-CONHECIMENTO. CONHECIMENTO DOS DEMAIS APELOS. AUSÊNCIA DE VÍCIOS DE OMISSÃO, OBSCURIDADE E CONTRADIÇÃO NA DELIBERAÇÃO EMBARGADA. REJEIÇÃO. CORREÇÃO DE ERRO MATERIAL. PETIÇÃO DE NULIDADE DA DECISÃO EM RAZÃO DE FALHA DE NOTIFICAÇÃO. INDEFERIMENTO. EMBARGOS DE DECLARAÇÃO. CONHECIMENTO. AUSÊNCIA DE ERRO MATERAL OU DE OMISSÃO NA DECISÃO EMBARGADA. REJEIÇÃO. CIÊNCIA.

REPRESENTAÇÃO (REPR)

Secretaria de Recursos (Serur); Secretaria de Controle Externo do Sistema Financeiro Nacional (SecexFinan).

Cuidam os autos e embargos de declaração opostos por Nicola Moreira Miccione (peça 706) , Roberto Smith (peça 707) e Jorge Luís Branco Aguiar (peça 710) ao Acórdão 838/2021-TCU-Plenário, o qual rejeitou embargos opostos pelos embargantes em face do Acórdão 308/2021-TCU-Plenário.
O Acórdão 308/2021-TCU-Plenário negou provimento a pedidos de reexame interpostos pelos interessados contra o Acórdão 1875/2017-TCU-Plenário, integrado pelo Acórdão 445/2018-TCU-Plenário, mantendo, assim, decisão originária, proferida em representação de aplicação multa aos responsáveis, em decorrência de prática de atos violadores de norma operacional do Banco do Nordeste S/A (BNB) , no âmbito da tramitação de proposta de renegociação de dívidas das empresa Frutas dos Nordeste S/A (Frutan) , com recursos do Fundo Constitucional de Financiamento do Nordeste (FNE) .
Em síntese, Nicola Moreira Miccione e Roberto Smith requerem correção de erro material no acórdão embargado, quanto à referência equivocada na parte dispositiva de pedido de parcelamento de débito, a ser apreciada pelo relator a quo, o qual não teria sido formulado pelos embargantes.
Jorge Luís Branco Aguiar argui omissão na decisão embargada, em não enfrentar argumento de ausência de nexo casual entre o ato ilícito imputado ao embargante e a celebração do acordo de renegociação de dívida com a empresa Frutan, impugnado pelo Tribunal, bem como a inexigibilidade de conduta diversa do agente, tendo por base o que foi decido em ação criminal por gestão temerária movida pelo Ministério Público Federal contra Nicola Moreira Miccione, já mencionada nos autos.
Em petição formulada à peça 708, Darlan Cunha Lima pugna pela nulidade da notificação do  Acórdão 308/2021 e, por consequência, do Acórdão 838/2021-TCU-Plenário, em razão de a comunicação processual daquela decisão não ter sido entregue no endereço do causídico constituído nos autos, o que lhe teria obstaculizado o manejo oportuno de embargos de declaração contra a primeira deliberação.
 Feita essa apresentação, decido.
Preenchidos os requisitos de admissibilidade, conheço dos embargos de declaração opostos por Nicola Moreira Miccione, Roberto Smith e Jorge Luís Branco Aguiar ao Acórdão 308/2021-TCU-Plenário.
Quanto ao mérito, não assiste razão aos embargantes.
Não há erro material a ser corrigido na decisão embargada em relação aos recorrentes Nicola Moreira Miccione e Roberto Smith, pois a decisão guerreada limitou-se a encaminhar ao relator a quo apreciação de eventual manifestação de interesse dos embargantes em realizar o pagamento parcelado da multa que já lhes fora cominada.  
Ainda que não tenha havido requerimento expresso, o interesse inequívoco do pagamento parcelado da dívida foi deduzido dos próprios embargos de declaração opostos pelos responsáveis ao Acórdão 308/2021-TCU-Plenário, ao alegarem omissão da decisão fustigada em não mencionar a faculdade prevista no artigo 217 do Regimento Interno do TCU (peças 657 e 673) . 
Não há, portanto, qualquer prejuízo à inteligibilidade do acórdão embargado, muitos menos às partes, as quais poderão declinar a possibilidade de pagamento parcelado da dívida perante o relator inicial do processo.
Em relação a Jorge Luis Branco Aguiar, os fundamentos do Acórdão 838/2021-TCU-Plenário foram explícitos em demonstrar a ausência de vícios de omissão, de contradição ou de obscuridade no Acórdão 308/2021-TCU-Plenário, o qual negou provimento a pedido de reexame interposto pelo  interessado em face do Acórdão 1875/2017-TCU-Plenário, integrado pelo Acórdão 445/2018-TCU-Plenário. 
 Foi ressaltada a conduta omissiva do agente, o liame causal entre a omissão e o resultado do ilícito e a exigibilidade de conduta diversa, além da independência entre as instâncias judicial e administrativa quanto à livre apreciação dos fatos por parte desta Corte de Contas. Na verdade, o que o embargante intenta é nova reapreciação das provas produzidas nos autos, incabível na espécie recursal.
Assim, rejeito os embargos de declaração.
Considerando o caráter nitidamente protelatório dos presentes embargos declaratórios, alerto os recorrentes de que a oposição de recurso da espécie com o mesmo intento será recebida como mera petição, sem efeito suspensivo, nos termos do artigo 287, § 6º, do Regimento Interno, a qual não impedirá a consumação do trânsito em julgado do acórdão condenatório.
Por fim, indefiro petição formulada por Darlan Cunha Lima de declaração de nulidade da notificação do Acórdão 308/2021 e do Acórdão 838/2021-TCU-Plenário. 
O Acórdão 838/2021-TCU-Plenário não padece de vício insanável que o inquine de nulidade, porquanto fora observado o devido processo legal.
O responsável Darlan Cunha Lima foi regularmente notificado do Acórdão 308/2021-TCU-Plenário com a entrega da comunicação processual no seu endereço residencial (peças 647 e 666) . Ao contrário dos responsáveis, não houve prévio requerimento expresso no sentido de todas as intimações e notificações serem exclusivamente entregues ao endereço do procurador, embora o instrumento de procuração tenha constituído o causídico com amplos poderes da cláusula ad judicia et extra (peça 500, pág. 25) 
Não há, portanto, óbice a que Darlan Cunha Lima houvesse oposto embargos de declaração ao Acórdão 308/2021-TCU-Plenário na mesma oportunidade em que compareceu aos autos para questionar falha de notificação da decisão, em nome do princípio da eventualidade. A juízo do relator e do colegiado, poderia ser relevado o requisito da tempestividade. Ao deixar de fazê-lo, a parte assumiu o ônus da preclusão da prática do processual, não podendo, assim, aviar o recurso em outro momento. 
Ante o exposto, voto por que o Tribunal acolha a minuta de acórdão que ora submeto à apreciação do colegiado.
TCU, Sala das Sessões, em 26 de maio de 2021.
WALTON ALENCAR RODRIGUES 
Relator